---
title: "Tarea Programada 2"
author: "José Eduardo Vindas Artavia"
date: "2026-06-12"
output: html_document
---

```{r setup, include=FALSE}
knitr::opts_chunk$set(
  cho = TRUE, 
  warning = FALSE, 
  message = FALSE)
```

# Carga, exploración y calidad de datos

## Carga de paquetes y tablas

```{r}
# Carga de bibliotecas requeridas
library(nycflights13)
library(dplyr)
library(ggplot2)
library(tidyr)
library(lubridate)
library(DT)

# Carga de las cinco tablas del paquete
data("flights")
data("airlines")
data("airports")
data("planes")
data("weather")
```

## Vista paginada de las primeras 100 observaciones de flights

```{r}
datatable(
  head(flights, 100),
  options = list(pageLength = 10, scrollX = TRUE),
  caption = "Primeras 100 observaciones de flights"
)
```

## Tabla resumen de dimensiones y tipos de variables

```{r}
resumen_tablas <- data.frame(
  Tabla    = c("flights", "airlines", "airports", "planes", "weather"),
  Filas    = c(nrow(flights), nrow(airlines), nrow(airports), nrow(planes), nrow(weather)),
  Columnas = c(ncol(flights), ncol(airlines), ncol(airports), ncol(planes), ncol(weather)),
  Tipo_de_Variables = c("Numérico, carácter",
                     "Carácter",
                     "Carácter, numérico",
                     "Carácter, numérico",
                     "Numérico, carácter")
                      )

datatable(resumen_tablas, caption = "Resumen de dimensiones y tipos de variables por tabla")
```

## Valores faltantes en variables principales de flights

```{r}
valores_faltantes <- data.frame(
  Variable     = c("dep_time", "dep_delay", "arr_time", "arr_delay", "tailnum"),
  N_faltantes  = c(
    sum(is.na(flights$dep_time)),
    sum(is.na(flights$dep_delay)),
    sum(is.na(flights$arr_time)),
    sum(is.na(flights$arr_delay)),
    sum(is.na(flights$tailnum))
  )
)

datatable(
  valores_faltantes,
  options = list(dom = "t"),
  caption = "Valores faltantes en variables principales de flights"
)
```

Los valores faltantes en dep_time, dep_delay, arr_time y arr_delay corresponden a vuelos
cancelados. Los faltantes en tailnum indican que no se registró la aeronave del vuelo.

## Creación de variables derivadas

```{r}
flights <- flights %>%
  mutate(
    fecha           = ymd(paste(year, month, day, sep = "-")),
    cancelado       = is.na(dep_time),
    retraso_llegada = ifelse(cancelado, NA, arr_delay > 15)
  )

datatable(
  head(select(flights, fecha, dep_time, arr_delay, cancelado, retraso_llegada), 10),
  options = list(dom = "t"),
  caption = "Muestra de las variables derivadas"
)
```

