---
title: "Tarea Programada 2"
author: "José Eduardo Vindas Artavia"
date: "2026-06-18"
output:
  html_document:
    toc: true
    toc_float: true
    theme: flatly
    highlight: tango
---

```{r setup, include=FALSE}
knitr::opts_chunk$set(
  echo = TRUE, 
  warning = FALSE, 
  message = FALSE)
```

# Carga, exploración y calidad de datos

## Carga de paquetes y tablas

```{r}
# Carga de bibliotecas requeridas
library(nycflights13)
library(dplyr)
library(ggplot2)
library(tidyr)
library(lubridate)
library(DT)

# Carga de las cinco tablas del paquete
data("flights")
data("airlines")
data("airports")
data("planes")
data("weather")
```

## Vista paginada de las primeras 100 observaciones de flights

```{r}
datatable(
  head(flights, 100),
  options = list(pageLength = 10, scrollX = TRUE),
  caption = "Primeras 100 observaciones de flights"
)
```

## Tabla resumen de dimensiones y tipos de variables

```{r}
resumen_tablas <- data.frame(
  Tabla = c("flights", "airlines", "airports", "planes", "weather"),
  Filas = c(nrow(flights), nrow(airlines), nrow(airports), nrow(planes), nrow(weather)),
  Columnas = c(ncol(flights), ncol(airlines), ncol(airports), ncol(planes), ncol(weather)),
  Tipo_de_Variables = c("Numérico, carácter",
                     "Carácter",
                     "Carácter, numérico",
                     "Carácter, numérico",
                     "Numérico, carácter")
                      )

datatable(resumen_tablas, caption = "Resumen de dimensiones y tipos de variables por tabla")
```

## Valores faltantes en variables principales de flights

```{r}
total_filas <- nrow(flights)

valores_faltantes <- data.frame(
  Variable = c("dep_time", "dep_delay", "arr_time", "arr_delay", "tailnum"),
  Faltantes = c(
    sum(is.na(flights$dep_time)),
    sum(is.na(flights$dep_delay)),
    sum(is.na(flights$arr_time)),
    sum(is.na(flights$arr_delay)),
    sum(is.na(flights$tailnum))
  ) 
) %>% 
   mutate(Porcentaje = round(Faltantes / total_filas * 100, 2))

datatable(
  valores_faltantes,
  options = list(dom = "t"),
  caption = "Valores faltantes en variables principales de flights"
)
```

Los valores faltantes en dep_time, dep_delay, arr_time y arr_delay corresponden a vuelos
cancelados. Los faltantes en tailnum indican que no se registró la aeronave del vuelo.

## Creación de variables derivadas

```{r}
flights <- flights %>%
  mutate(
    Fecha = ymd(paste(year, month, day, sep = "-")),
    Cancelado = is.na(dep_time),
    Retraso_Llegada = ifelse(Cancelado, NA, arr_delay > 15)
  )

datatable(
  head(select(flights, Fecha, dep_time, arr_delay, Cancelado, Retraso_Llegada), 10),
  options = list(dom = "t"),
  caption = "Variables Derivadas"
)
```

# Integración y preparación de datos

## Construcción de vuelos_analisis

```{r}

# Cantidad original de vuelos
filas_original <- nrow(flights)

# Se realiza unión con airlines para incorporar información de la aerolínea
vuelos_analisis <- flights %>% 
  left_join(airlines %>% rename(nombre_aerolinea = name), by = "carrier")
nrow(vuelos_analisis)

# Se realiza unión con airports para incorporar información del aeropuerto de destino
vuelos_analisis <- vuelos_analisis %>% 
  left_join(airports %>% select(faa, name) %>% rename(nombre_destino = name), 
            by = c("dest" = "faa"))
nrow(vuelos_analisis)

# Se realiza unión con planes para agregar características de la aeronave
vuelos_analisis <- vuelos_analisis %>% 
  left_join(planes %>% select(tailnum, year, manufacturer, model, seats) %>% 
              rename(year_fabricacion = year), by = "tailnum")
nrow(vuelos_analisis)

# Se realiza unión con weather para agregar las condiciones meteorológicas
vuelos_analisis <- vuelos_analisis %>% 
  left_join(weather %>% select(origin, time_hour, temp, visib, wind_speed, precip), 
            by = c("origin", "time_hour"))

nrow(vuelos_analisis)

```

Se utiliza left_join() para conservar la totalidad de los registros de la tabla flights como referencia principal. Cuando un vuelo no encuentra correspondencia en la tabla complementaria, el registro se mantiene en la base de datos y los campos sin coincidencia se representan con NA, lo que garantiza que ningún vuelo se pierda durante el proceso de integración.

## Comprobación del número de vuelos luego de las uniones

```{r}
filas_original == nrow(vuelos_analisis)
```

Lo anterior evidencia que las uniones no generaron duplicados ni aumentaron indebidamente el número de vuelos.


## Registros sin correspondencia

```{r}
# Cantidad de vuelos sin información de aerolínea
sum(is.na(vuelos_analisis$nombre_aerolinea)) 

# Cantidad de vuelos sin información de aeropuerto
sum(is.na(vuelos_analisis$nombre_destino)) 

# Cantidad de vuelos sin información de la aeronave
sum(is.na(vuelos_analisis$manufacturer)) 

# Cantidad de vuelos sin información meteorológica
sum(is.na(vuelos_analisis$temp)) 
```

**Posibles causas de los faltantes:**
\
Aerolínea: Sin valores faltantes, todos los vuelos tienen correspondencia con la tabla airlines.

Aeropuerto: 7602 vuelos sin información, Esto puede deberse a que algunos aeropuertos no figuran en la tabla airports, ya sea por tratarse de aeropuertos internacionales, regionales o con identificadores distintos a los del catálogo utilizado.

Aeronave: 52606 vuelos sin datos del fabricante, las causas más probables son matrículas no registradas en la tabla planes, aeronaves arrendadas que no figuran en el catálogo, o aviones de reciente incorporación sin historial documentado.

Meteorología: 1573 vuelos sin datos climáticos, Puede explicarse por fallas en estaciones meteorológicas, ausencia de cobertura para ciertos aeropuertos, o simplemente porque no se registraron condiciones para algunas horas o fechas específicas.

## Construcción de una base depurada

```{r}
# Se eliminan únicamente los registros que no poseen información esencial para analizar retrasos de vuelos, usando solo los vuelos completados.
vuelos_limpios <- vuelos_analisis %>% 
  filter(!is.na(dep_delay), !is.na(arr_delay)) 

# Cantidad de registros después de la depuración
nrow(vuelos_limpios)
```

Se mantienen los valores faltantes de variables secundarias porque podrían ser de utilidad en otros análisis. Pero se eliminan observaciones que carecen de variables fundamentales para estudiar los retrasos de los vuelos, es decir los vuelos completados.


# Visualización de datos

## Número mensual de vuelos por aeropuerto de origen

```{r}
# Número de vuelos por mes y aeropuerto de origen. 
vuelos_mes <- flights %>%
  group_by(month, origin) %>% 
  summarise(total = n())

# Gráfico
ggplot(vuelos_mes, aes(x = month, y = total, color = origin)) + 
  geom_line() + 
  geom_point() +
  labs( title = "Número mensual de vuelos por aeropuerto de origen", 
        x = "Mes", 
        y = "Cantidad de vuelos", 
        color = "Aeropuerto" ) + 
  theme_minimal()
```


## 10 destinos que recibieron mayor cantidad de vuelos

```{r}
# 10 destinos con mayor cantidad de vuelos.
destinos <- vuelos_analisis %>%
  group_by(nombre_destino) %>%
  summarise(total = n()) %>%
  arrange(desc(total)) %>%
  slice_head(n = 10)

# Gráfico
ggplot(destinos,
       aes(x = reorder(nombre_destino, total),
           y = total)) +
  geom_col(fill = "#00008B") +
  coord_flip() +
  labs(
    title = "10 destinos con mayor cantidad de vuelos",
    x = "Aeropuerto de destino",
    y = "Cantidad de vuelos"
  ) +
  theme_minimal()
```

## Comparación del retraso de llegada entre los aeropuertos de origen

```{r}
boxplot(
  arr_delay ~ origin,
  data = vuelos_limpios,
  outline = FALSE,
  main = "Retraso en minutos de llegada por aeropuerto de origen",
  xlab = "Aeropuerto de origen",
  ylab = "Retraso de llegada",
  col = "#00008B"
)
```

## Relación entre una condición meteorológica y el retraso de salida

```{r}
preciptaciones_resumen <- vuelos_limpios %>%
  filter(!is.na(precip)) %>%
  mutate(
      categoria = cut(precip,
      breaks = c(-Inf, 0, 0.25, Inf),
      labels = c("Sin lluvia", "Lluvia leve", "Lluvia fuerte")
    )
  ) %>%
  group_by(categoria) %>%
  summarise(
    retraso_promedio = mean(dep_delay, na.rm = TRUE)
  )

barplot(
  preciptaciones_resumen$retraso_promedio,
  names.arg = preciptaciones_resumen$categoria,
  main = "Retraso promedio según precipitación",
  xlab = "Precipitación",
  ylab = "Retraso promedio (min)",
  col = "#00008B"
)
```
\
Se utilizó la precipitación como variable meteorológica debido a que las condiciones de lluvia o nieve pueden afectar las operaciones en los aeropuertos y contribuir a retrasos en la salida de los vuelos.

## Tasa de cancelación por mes

```{r}
# Tasa de cancelación por mes
cancelacion_mes <- flights %>%
  group_by(month) %>%
  summarise(
    tasa = mean(is.na(dep_time)) * 100
  )

# Gráfico
ggplot(cancelacion_mes, aes(x = factor(month), y = tasa)) +
  geom_col(fill = "#00008B") +
  labs(
    title = "Tasa de cancelación por mes",
    x = "Mes",
    y = "Tasa de cancelación (%)") +
  theme_minimal()
```

La tasa de cancelación varía a lo largo del año. El mes de febrero presenta la tasa más alta, con aproximadamente un 5% de los vuelos cancelados. Por otro lado, octubre y noviembre registran las tasas más bajas, inferiores al 1%.


# Estadística descriptiva

## Media, mediana, varianza y desviación estándar de arr_delay

```{r}
tabla_calculos <- vuelos_limpios %>%
  summarise(
    media = round(mean(arr_delay, na.rm = TRUE), 2),
    mediana = round(median(arr_delay, na.rm = TRUE), 2),
    varianza = round(var(arr_delay, na.rm = TRUE), 2),
    desviacion_estandar = round(sd(arr_delay, na.rm = TRUE), 2)
    )

colnames(tabla_calculos) <- c("Media", "Mediana", "Varianza", "Desviacion Estándar")

datatable(
  tabla_calculos,
  options = list(dom = "t"),
  caption = "Estadísticas descriptivas del retraso de llegada en vuelos completados"
)
```

## Tabla resumen por aerolínea

```{r}
resumen_aerolinea <- vuelos_analisis %>%
  group_by(carrier, nombre_aerolinea) %>%
  summarise(
    vuelos = n(),
    porcentaje_cancelacion = (round(mean(as.numeric(Cancelado), na.rm = TRUE) * 100, 2)),
    media_retraso = round(mean(arr_delay, na.rm = TRUE), 2),
    mediana_retraso = round(median(arr_delay, na.rm = TRUE), 2)
  ) %>%
  arrange(desc(media_retraso))

colnames(resumen_aerolinea) <- c("Carrier", "Aerolínea", "Vuelos", "Porcentaje Cancelación", "Media Retraso", "Mediana Retraso")

datatable(
  resumen_aerolinea,
  caption = "Resumen por aerolínea",
  options = list(pageLength = 8, scrollX = TRUE)
)

```


## Tabla de contingencia origin vs cancelado
```{r}
tabla_origen <- table(vuelos_analisis$origin,
    vuelos_analisis$Cancelado)

tabla_origen <- round(prop.table(tabla_origen, 1) * 100, 2)

colnames(tabla_origen) <- c("No cancelado (%)", "Cancelado (%)")

tabla_origen

```

## Hallazgo usando clima o aeronaves

```{r}
retraso_viento <- vuelos_analisis %>%
  filter(!is.na(wind_speed), !is.na(dep_delay)) %>%
  mutate(
      viento = cut(
      wind_speed,
      breaks = c(0, 10, 20, 30, Inf),
      labels = c("0-10", "10-20", "20-30", ">30")
          )
    ) %>%
  filter(!is.na(viento)) %>%
  group_by(viento) %>%
  summarise(
    retraso_promedio = mean(dep_delay)
  )

barplot(
  retraso_viento$retraso_promedio,
  names.arg = retraso_viento$viento,
  main = "Retraso promedio según velocidad del viento",
  xlab = "Velocidad del viento (mph)",
  ylab = "Retraso promedio (minutos)",
  col = "#00008B"
)
```
Con este gráfico podemos ver que a mayor velocidad del viento, hay un mayor retraso promedio de salida, esto porque con condiciones climatológicas adversas se dificultan más los despejes.


# Estadística inferencial

## Prueba t de una muestra

Hipótesis:
$$ H_0: \mu = 0 $$
$$ H_1: \mu \neq 0 $$


Nivel de significancia: $$ \alpha = 0.05 $$.

```{r}
prueba_t <- t.test(
  vuelos_limpios$arr_delay,
  mu = 0
  )

prueba_t
```
Con un nivel de significancia de 0.05, se rechaza la hipótesis nula. 
Existe evidencia estadísticamente significativa para concluir que el retraso promedio de llegada de los vuelos completados es diferente de 0 minutos. Esto indica que, en promedio, los vuelos no llegan a su a tiempo.


## Correlación de Pearson entre dep_delay y arr_delay

```{r}
correlacion <- cor.test(
  vuelos_limpios$dep_delay,
  vuelos_limpios$arr_delay,
  method = "pearson"
)

correlacion$estimate

correlacion$p.value
```

Se rechaza la hipótesis nula. Existe evidencia estadísticamente significativa de una relación lineal entre el retraso de salida y el retraso de llegada de los vuelos completados. Además, el coeficiente de correlación obtenido indica una relación positiva entre ambas variables. Esto significa que los vuelos que presentan mayores retrasos en la salida tienden también a presentar mayores retrasos en la llegada.


## Influencia de el gran tamaño del conjunto de datos

En ambos análisis, el gran tamaño del conjunto de datos influye en que los resultados sean estadísticamente significativos, ya que al aumentar la cantidad de observaciones, los valores p tienden a ser muy pequeños incluso ante diferencias o relaciones moderadas. En la prueba t, esto implica que el retraso promedio puede ser significativamente diferente de cero aunque la magnitud del retraso sea pequeña en términos reales, por lo que la importancia práctica puede ser limitada. En la correlación de Pearson, el resultado también es estadísticamente significativo, pero además el coeficiente obtenido (r ≈ 0.91) indica una relación fuerte entre el retraso de salida y el retraso de llegada, lo que sí tiene relevancia práctica. En general, la significancia estadística indica que el efecto es poco probable por azar, mientras que la relevancia práctica evalúa si ese efecto es suficientemente grande como para ser útil o importante en el contexto de los vuelos.


# Conclusiones

1. Los vuelos no llegan en promedio a tiempo, la prueba t confirmó estadísticamente
   que el retraso promedio de llegada es diferente de cero. 

2. El retraso de salida predice fuertemente el retraso de llegada. Esta correlación
  nos indica que las aerolíneas difícilmente recuperan el tiempo de las demoras, 
  lo que hace que si un   vuelo sale tiempo después, su llegada va a ser igual.

3. Las condiciones meteorológicas especialmente la precipitación y el viento se
   asocian con mayores retrasos. Los vuelos con lluvia intensa o vientos superiores a
   20 mph presentan retrasos promedio más altos. 

4. Febrero es el mes con mayor tasa de cancelación, que se podría asociar con las condiciones
    climatológicas de nevadas en New York.

5. Los destinos con mayor cantidad de vuelos desde Nueva York son aeropuertos de la costa este de         Estados Unidos, lo que refleja que la mayoría de los vuelos son de corta y mediana distancia.

6. La tasa de cancelación varía según el aeropuerto de origen, siendo EWR el que presenta mayor         proporción de cancelaciones, lo que podría estar relacionado con su mayor volumen de vuelos


# Limitaciones

Entre las principales limitaciones, los datos tienen valores faltantes y registros sin correspondencia en las uniones que limitan algunos análisis tomando datos de diferentes tablas. Además, Los resultados aplican únicamente a los vuelos de Nueva York en 2013 y no son generalizables a otros estados. Finalmente, las asociaciones encontradas no implican causalidad.



